臺灣臺中地方法院民事判決　　　　　　 99年度勞訴字第135號
原　　　告　賴義宗
訴訟代理人　賈俊益律師
複　代理人　劉孜育
被　　　告　巨力混凝土工業股份有限公司
法定代理人　陳錦禾
訴訟代理人　黃振源律師
上列當事人間請求給付退休金事件，於民國100年4月19日言詞辯
論終結，本院判決如下：
    主  文
被告應給付原告新臺幣伍拾柒萬肆仟柒佰肆拾壹元及自民國九十
六年六月一日起至清償日止，按年息百分之五計算之利息。原告
其餘之訴駁回。
訴訟費用由被告負擔百分之四十五，餘由原告負擔。
本判決第一項於原告以新臺幣壹拾玖萬壹仟元為被告供擔保後，
得假執行；但被告如以新臺幣伍拾柒萬肆仟柒佰肆拾壹元為原告
預供擔保後，得免為假執行。
原告其餘假執行之聲請駁回。
    事實及理由
壹、程序事項：
一、按訴狀送達後，原告不得將原訴變更或追加，但擴張或減縮
    應受判決事項之聲明者，不在此限，民事訴訟法第255條第1
    項第3款定有明文。本件原告起訴時其聲明第1項請求：「被
    告應給付原告新臺幣126萬元及自民國94年12月28日起至清
    償日止，按週年利率百分之5計算之利息。」，嗣於民國100
    年3月15日本院審理期日中縮減利息部份之請求，變更該項
    聲明為：「被告應給付原告新臺幣126萬元及自民國96年6
    月1日起至清償日止，按週年利率百分之5計算之利息。」，
    核屬減縮應受判決事項之聲明，依前開說明，應予准許。
貳、實體事項：
一、原告主張：
(一)、緣原告自民國79年11月28日任職於被告公司擔任司機，從事
    砂石車、混凝土車駕駛等工作，初時月薪大約為新台幣（下
    同）1萬2000元，其後陸續加薪，至90年2月時月薪約4萬
    2000元。而原告於94年11月28日下班時發生車禍無法繼續上
    班，故向被告申請留職停薪，被告也表示同意。其後，原告
    向被告表示要辦理自請退休，請求給付退休金，並於96年4
    月18日提出書面申請，被告卻拒絕，原告迫於無奈，只得提
    出本件訴訟。查原告係32年12月22日出生，79年11月28日起
    任職於被告公司，於94年11月28日發生車禍時服務已滿15年
    且年逾62歲，依勞基法第53條第1、3款之規定，符合自請退
    休之要件。而原告為適用勞退舊制之員工，依勞基法第55條
    第1款之規定，退休金計算基數為30個，退休前六個月之平
    均薪資原告同意以4萬1000元為計算基礎，則原告可得請領
    之退休金應為123萬元：（計算式：41000*30＝0000000元）
    。
(二)、對於被告抗辯之陳述：
  1.94年11月28日至96年4月30日原告之投保單位仍為被告，即
    可證明被告並未終止勞動契約，且原告縱有酒駕行為也是在
    下班後，被告將工作規則擴大解釋，認為員工下班後也要遵
    守，其解釋方法顯有錯誤。況依兩造簽立之切結書第2、3
    條雖約定「在受雇期間內喝酒之肇事責任由原告自負，與被
    告無關」、「若經吊扣（銷）駕照即刻辦理離職手續」，惟
    原告是94年11月28日於下班後發生車禍，亦未遭到吊扣（銷
    ）駕照處分，是以原告並沒有違反上開切結書之約定，被告
    並無終止雇傭契約之依據。
  2.89年1月1日起兩造雖有簽立協議書，被告並據此主張兩造間
    是一年一聘之工作契約，但原告所從事之工作型態、內容、
    地點、薪資結構，並未因上開協議書有任何改變。由此可見
    ，原告之工作是持續性之不定期勞動契約，並非勞動基準法
    第9條中段之臨時性、短期性、季節性及特定性工作。故該
    協議書僅是被告規避退休金之手段，使員工之福利、年資重
    新計算，應認其違反勞動基準法第53條、第55條之規定而無
    效。
(三)、並聲明：被告應給付原告126萬元及自民國96年6月1日起至
    清償日止，按週年利率百分之5計算之利息，且願供擔保，
    請准宣告假執行。
二、被告則以：
(一)、原告於94年11月28日因飲酒肇事發生車禍，依原告於94年1
    月1日所簽立之切結書及約聘契約書第11條之約定，被告本
    得終止契約，故被告已依勞動基準法第12條第1項第4款之規
    定，以原告違反工作規則且情節重大為由，於95年1月口頭
    終止勞動契約，是其起訴實無理由。
(二)、再者，被告公司於88年9月間，因遭逢921大地震，廠房及諸
    多生財器具傾倒損壞，陷於無法經營之困境，乃與所有之員
    工（含原告在內），已達成協議全體辦理資遣，原告因而領
    取有40萬4400元之資遣費，嗣後為保障員工之權益，改一年
    一聘之定期契約與員工續約，原告亦同，而原告於89至94
    年間每年約滿時，均再給付一個月之資遣費，總共已給付原
    告65萬5259元（計算式：404400+92763 (89-90年)+38599(9
    1年)+40334(92年)+41101(93年)+ 38062(94年) ＝655259元
    ）。
(三)、是本院審理後，若認被告仍應給付原告退休金，則原告領取
    如上金額之資遣費，顯為不當得利，自應返還被告，被告主
    張應予抵銷等語，資為抗辯。並聲明：原告之訴及假執行均
    駁回，如受不利判決，願供擔保免為假執行。
三、以下事實為兩造所不爭執：
(一)、本院如認為原告請求退休為有理由，原告退休前6個月之平
    均薪資，兩造同意以41,000元為計算基礎，其退休金應為
    123萬元（計算式：41000*30＝1,230,000元，見100年3月15
    日言詞辯論筆錄）。
(二)、被告自88年起至94年止，已經給付原告655259元資遣費，原
    告請求退休如有理由，前述已給付金額，兩造同意自退休金
    扣抵之（見100年4月19日言詞辯論筆錄）。
四、本件爭點：
(一)、兩造自89年起至94年止，每年一聘所簽訂之勞動契約是否為
    定期契約？
(二)、原告於94年11月28日因飲酒肇事發生車禍，被告依兩造於94
    年1月1日所簽立之切結書及約聘契約書第11條之約定，以原
    告違反工作規則且情節重大為由，於95年1月口頭終止勞動
    契約，有無理由？原告得否請求退休？
五、得心證理由：
(一)、兩造自89年起至94年止，每年一聘所簽訂之勞動契約為不定
    期契約：
    按勞動契約，分為定期契約及不定期契約。臨時性、短期性
    、季節性及特定性工作得為定期契約；有繼續性工作應為不
    定期契約，勞動基準法第9條第1項定有明文。又臨時性工作
    ，係指無法預期之非繼續性工作，其工作期間在6 個月以內
    者；短期性工作，係指可預期於6個月內完成之非繼續性工
    作；季節性工作，係指受季節性原料、材料來源或市場銷售
    影響之非繼續性工作，其工作期間在9個月以內者；特定性
    工作，係指可在特定期間完成之非繼續性工作，復為勞動基
    準法施行細則第6條所明定。承前所述，原告自79年11月起
    起即受僱於被告擔任司機，從事砂石車、混凝土車駕駛等工
    作，直至94年11月28日原告下班發生車禍無法繼續上班止，
    ，兩造間之契約關係未曾間斷，且原告所從事之工作型態、
    內容、地點、薪資結構，自89年後，亦未因簽立每年一聘之
    勞動契約書而有任何改變。由此判斷，原告受僱於被告從事
    之工作顯然具有繼續性，而非屬臨時性、短期性、季節性或
    特定性之工作，故其與被告自89年起至94年止，每年一聘所
    簽訂之勞動契約，亦屬不定期契約。兩造間之勞動關係既非
    定期契約，則被告抗辯：自88年9月間，因遭逢921大地震，
    乃與所有之員工（含原告在內），達成協議全體辨理資遣，
    原告因而領取有40萬4400元之資遣費，嗣後為保障員工之權
    益，改一年一聘之定期契約與員工續約，而原告自89年起至
    94 年間每年約滿時，均再給付一個月之資遣費，總共已給
    付原告65萬5259元之資遣費，故原告不得向雇主請求退休云
    云，自屬無據，不足憑採。
(二)、原告並未違反工作規則，被告不得以勞動基準法第12條「故
    意違反勞動契約或工作規則且情節重大」為由，對原告終止
    勞動契約。
 1. 被告固提出富邦產物保險公司之函文、中國醫藥學大學附設
    醫院之藥物血中濃度檢驗單，主張原告因酒駕已經被告依勞
    動基準法第12條終止勞動契約云云。惟查，本件原告雖於94
    年11月28日之夜間，發生車禍，原告因此車禍事故，造成頸
    椎損傷併四肢癱瘓之傷害，於同日晚間11點35分許，送往中
    國醫藥大學附設醫院救治等情，固為兩造所不爭執。惟原告
    發生車禍之時間，係在夜間，非上班時間。因此，原告縱有
    酒駕行為，亦是在下班後之行為；而工作規則之目的，乃為
    規範勞工於工作時能有效達成其工作目的及防範職業災害，
    故原告於下班後之行為，倘無影響其日常上班之工作，自應
    無受公司工作規範拘束之必要。而依原告所簽立之切結書第
    2點，係記載「本人於受僱期間若因喝酒、肇事而致吊扣、
    吊銷執照，應即刻通知公司，倘若刻意隱瞞公司，並支領薪
    資時，於執行職務期間若發生事故時，概與公司無關。若因
    而致公司遭受損害時，本人願負賠償責任及法律上一切責任
    。」；第3點「本人同意駕駛執照經主管機關吊扣或吊銷時
    ，即刻辦理『離職』手續，待取得駕駛執照後重新申請公司
    聘僱。」等詞，足見原告所切結者，係其工作行為倘因此致
    公司受有損害時，與公司無關，其願負法律上之一切責任。
    且原告並未因本件車禍事故，遭警方吊扣其駕照等情，亦為
    兩造所不爭執。是以，依該切結書之意旨，被告自不得以此
    為由，終止雙方之勞動契約。故被告以此主張兩造已終止勞
    動契約，自屬無據。
  2.退步言之，倘被告認原告下班後之酒駕，亦屬違反勞動契約
    或工作規則，而屬情節重大者。惟依勞動基準法第12條第2
    項規定，雇主依前項第1款、第2款及第4款（違反勞動契約
    或工作規則，情節重大者）至6款規定終止契約者，應自知
    悉其情形之日起，30日內為之。而依證人即被告公司之總經
    理王煌到庭證稱：「（原告何時離開公司？）94年度，因為
    酒駕發生車禍以後就沒有來上班。（有關你剛才說的原告撤
    職的事，你是否曾經和誰說過？）公司勞動契約就是這樣規
    定，原告在醫院，我不便和他談這個。」等語，顯見被告並
    未於原告發生車禍事故時，終止勞動契約；而依被告主張，
    被告係於95年1月間，始以原告違反工作規則口頭終止勞動
    契約（被告此一主張，為原告所否認）等情。由此可見，縱
    使被告因原告酒駕行為，而對原告主張終止勞動契約，被告
    自知悉本件事件即94年11月28日起，迄至95年1月間以口頭
    終止本件勞動契約止，亦已逾法定期間30日之終止期間，其
    所為終止意思，亦不生效。
(三)、按「勞工工作年資自受僱之日起算，適用本法前之工作年資
    ，其資遣費及退休金給與標準，依其當時應適用之法令規定
    計算；當時無法令可資適用者，依各該事業單位自訂之規定
    或勞雇雙方之協商計算之。適用本法後之工作年資，其資遣
    費及退休金給與標準，依第十七條及第五十五條規定計算。
    」，勞動基準法第84條之2定有明文，又同法第10條規定：
    「定期契約屆滿後或不定期契約因故停止履行後，未滿三個
    月而訂定新約或繼續履行原約時，勞工前後工作年資，應合
    併計算。」、第57條規定：「勞工工作年資以服務同一事業
    者為限。但受同一雇主調動之工作年資，及依第二十條規定
    應由新雇主繼續予以承認之年資，應予併計。」，可知，勞
    工工作年資之計算應自受僱之日起算。又依勞動基準法第53
    條規定：「勞工有下列情形之一，得自請退休：一、工作十
    五年以上年滿五十五歲者。二、工作二十五年以上者。三、
    工作十年以上年滿六十歲者。」、第55條第1項規定：「勞
    工退休金之給與標準如左：一、按其工作年資，每滿一年給
    與兩個基數。但超過十五年之工作年資，每滿一年給與一個
    基數，最高總數以四十五個基數為限。未滿半年者以半年計
    ；滿半年者以一年計。」、第55條第3項規定：「前項第一
    款退休金基數之標準，係指核准退休時一個月平均工資。」
    。經查，原告係32年12月22日出生，79年11月28日起持續受
    僱於被告處擔任司機工作，至94年11月28日時亦同。因此，
    兩造間之僱傭契約為不定期僱傭契約，已如前述，而原告於
    94年11月28日發生車禍時，已服務滿15年，且年逾62歲，依
    勞基法第53條第1、3款之規定符合自請退休之要件；此部份
    事實，亦經台中縣政府認定在案，有該機關發文日期99年7
    月30日函文：「二、……本府遂於99年7月19日前往該公司
    查察，經查員工賴義宗連續在該公司工作滿十五年，年資並
    未中斷，已達勞動基準法第53條之退休資格……。」在卷可
    稽。是以，原告自得依勞基法第55條第1項、第55條第3項請
    求被告給付退休金。而原告之工作基數為30，得申請退休前
    一個月（94年10月）月薪為4萬1000元，故被告應給付
    1,230,000元之退休金(計算式：4萬1000元×30＝123萬元)
    。惟被告前已給付原告65萬5259元，為兩造所不爭執，已如
    前述，自應予以扣抵，是原告尚可請領之數額為574,741元
    （0000000-000000 =574741元）。從而，原告對被告之退休
    金請求，於574,741元之範圍內，為有理由，應予准許。末
    按雇主應給付之勞工退休金應自勞工退休之日起30日內給付
    之，勞動基準法施行細則第29條第1項定有明文。本件原告
    係於96年4月24日以書面資料向被告申請退休，有臺中縣政
    府處理勞資爭議協調會議紀錄在卷可憑，依前開規定，被告
    應於96年5月24日以前給付退休金，被告未於該期限前給付
    ，自翌日起即陷於給付遲延而有遲延利息之起算。是以，原
    告請求自96年6月1起算法定遲延利息，亦有理由。
(四)、綜上所述，原告依據勞動基準法第55條規定，請求被告給付
    退休金574741元及自起96年6月1日起至清償日止，按週年利
    率5%計算之法定遲延利息部分，為有理由，應予准許；逾上
    開範圍之請求，為無理由，應予駁回。
六、兩造陳明願供擔保，聲請宣告假執行或免為假執行，經核原
    告勝訴部分，合於法律規定，爰分別酌定相當之擔保金額宣
    告之；原告其餘假執行之聲請，因訴之駁回而失所依據，不
    予准許。
七、本件事證已臻明確，兩造其餘攻擊、防禦方法及所提出之各
    項證據資料，核與判決結果不生影響，爰不逐一論述，附此
    敘明。
八、據上論結，原告之訴為一部有理由，一部無理由，依民事訴
    訟法第79條、第87條第1項、第390條第2項、第392條第2項
    ，判決如主文。
中    華    民    國   100    年    5    月     13    日
                  民事第三庭    法  官  黃峻隆
正本係照原本作成。
如對本判決上訴，須於判決送達後20日內向本院提出上訴狀。如
委任律師提起上訴者，應一併繳納上訴審裁判費。
中    華    民    國   100    年    5    月     13    日
                                書記官